【裁判字號】    89,台上,3422
【裁判日期】    890615
【裁判案由】    違反山坡地保育利用條例
【裁判全文】
最高法院刑事判決                              八十九年度台上字第三四二二號
    上  訴  人  甲○○
    選任辯護人  邱松根律師
右上訴人因違反山坡地保育利用條例案件，不服台灣高等法院台南分院中華民國八十
七年二月三日第二審更審判決（八十七年度上更(一)字第二十四號，起訴案號：台灣台
南地方法院檢察署八十四年度偵字第八六一二號），提起上訴，本院判決如左：
    主  文
原判決撤銷，發回台灣高等法院台南分院。
    理  由
本件原判決認定上訴人甲○○明知坐落台南縣山上鄉○○段第一二九三地號及第一二
九三地號旁之未登錄地均為中華民國所有，由財政部國有財產局管理，並經台南縣政
府於民國六十五年六月一日以南府地丁字第五○九一三號土地使用分區編定公告為山
坡地保育區確定，係屬水源保護區內。乃未先擬具水土保持計畫，送請上開主管機關
核定，而於八十四年七月一日起在上開公有山坡地內，擅自以挖土機挖掘深坑，供人
傾倒廢棄物，其位置如原判決附圖二、三所示斜線部分，面積計達零點二零四零公頃
，致生污染地下水源之公共危險。嗣於八十四年七月二十五日上午十時許，經台南縣
政府會同山上鄉公所會勘現場而查獲等情。因而撤銷第一審關於上訴人部分之判決，
改判論處上訴人違反於山坡地處理垃圾等廢棄物，未先擬具水土保持計畫而擅自經營
使用山坡地致生公共危險罪刑。固非無見。惟查：(一)修正前山坡地保育利用條例第十
條明定：該條各款所列之經營或使用山坡地人，於其經營或使用範圍內，應實施水土
保持處理與維護。所稱「經營」或「使用」山坡地人，稽其意旨當指適法「經營」或
「使用」之人而言，倘其「經營」或「使用」原即不具合法權源，自無受法律曲予保
障之餘地；否則無異得以非法「經營」或「使用」而邀法律不當保障，寧亦事理之平
﹖故同條例第三十五條第一項第四款規定所稱之先擬具水土保持計畫或……計畫未經
核定而自經營使用……云云，尤限於合法「經營」或「使用」之人，方為受規範之
列。其不具上開條件之人，苟非法經營或使用，諸如墾殖或設置工作物等犯行，應逕
繩各該相當罪名，毋待深論。本件上訴人之在上開公有山坡地內挖掘深坑，供人傾倒
廢棄物。倘若不虛，依上說明仍須釐清其之使用山坡地，源出適法與否﹖原審未待澄
清此一前提條件，逕論科其該條例第三十五條第三項之罪責，已嫌失據。又本件原判
決事實認上訴人係自八十四年七月一日起，在上開山坡地內，擅自以挖土機挖掘深坑
，供人傾倒廢棄物。然據上訴人於偵查中已坦承係自八十三年十月間起，在前開山坡
地傾倒廢棄物；其於一審亦稱係八十三年六、七月間，因崩陷，填土大工程，伊叫人
在該地填塑膠等語（見八六一二號偵卷第六十九頁背面、一審卷第二十一頁），則原
判決此部分事實之認定已與卷證不符，而有證據上理由矛盾之違法。(二)原判決認定上
訴人在上開山坡地，以挖土機挖掘深坑，供人傾倒廢棄物，其位置如其附圖二、三所
示斜線部分，面積計零點二零四零公頃，理由內並以該附圖二、三所示之複丈成果圖
，執為上訴人犯罪之論據。而觀諸原判決附圖二之複丈成果圖內地上物狀況欄顯示，
上訴人在上開山坡地使用為垃圾場者，係指Ａ部分而言，原判決事實認係其斜線部分
，核與其附圖二所示不符，其事實認定不惟前後齟齬，且與卷證不符。(三)按於山坡地
開發建築、……處理垃圾等之廢棄物及其他開挖整地者，應先擬具水土保持計畫，送
請各該目的事業主管機關會同主管機關核定並監督實施……，又違反同條例第三十條
第一項規定，未先擬具水土保持計畫或水土保持計畫未經核定而擅自經營使用山坡地
，致生公共危險者，應處六月以上五年以下有期徒刑，得併科五萬元以下罰金，固為
八十七年一月七日修正公布前山坡地保育利用條例第三十條第一項及三十五條第一項
第四款、第三項分別定有明文。然八十七年一月七日修正該條例，已將第三十條規定
予以刪除，而第三十五條第一項第四款、第三項有關刑事處罰之規定，則修正為第三
十五條第一項第一款、第三項前段，且係以行為人依法應擬具水土保持計畫而未擬具
，致生水土流失、毀損水土保持處理與維護設施或釀成災害為構成要件。原判決理由
以上開山坡地係水源保護區，上訴人擅自挖掘供他人傾倒廢棄物，已造成水源之污染
，危害民生用水之衛生而致生公共危險。然修正後該條例第三十五條第一項第一款、
第三項前段規定，既非以致生公共危險為構成要件；則上訴人於山坡地傾倒廢棄物之
行為，與前開修正後之犯罪構成要件是否相符，即有究明必要。如屬該當構成要件，
自應就該條例修正前後之新舊規定為比較適用。倘不符該當構成要件，則修正後規定
既已不處罰其行為，自不得仍依修正前規定論處其罪刑。原審於八十七年二月三日判
決，未注意修正山坡地保育利用條例第三十五條第一項第一款、第三項前段規定與修
正前同條第一項第四款、第三項規定，二者之構成要件已有不同，而逕依修正前規定
論罪，其判決適用法則猶屬不當。(四)訊問被告應先告知一、犯罪嫌疑及所犯所有罪名
。罪名經告知後認為應變更者，應再告知。二、得保持緘默，無須違背自己之意思而
為陳述。三、得選任辯護人。四、得請求調查有利之證據。八十六年十二月十九日修
正公布刑事訴訟法第九十五條定有明文。此乃犯罪嫌疑人及被告在刑事訴訟程序上受
告知及聽聞之權利，為行使防禦權之基本前提，屬於人民依憲法第十六條所享訴訟權
保障之範圍，旨在使犯罪嫌疑人及被告能充分行使防禦權，以維程序之公平。法院審
判刑事案件，如未踐行上開程序，非但有違上開規定，抑且違背憲法第八條第一項所
稱「非由法院依法定程序不得審問處罰」之規定，剝奪被告所應享有之正當法律程序
之保障，其審判程序即有重大瑕疵。而法院如欲依刑事訴訟法第三百條規定而為判決
，尤須於審判期日前踐行該條第一款後段規定之程序，始能避免突襲性裁判，而確保
被告之權益；否則，如於辯論終結後，逕行變更起訴書所引之法條而為判決，就新罪
名而言，實已連帶剝奪被告依同法第九十六條、第一百七十三條、第二百八十九條等
規定所應享有而同屬上開憲法上訴訟基本權保障範圍內之辯明罪嫌及辯論（護）等程
序權，尤屬直接違背憲法第八條第一項所稱「非由法院依法定程序不得審問處罰」之
規定，剝奪其正當法律程序之保障，而於判決顯然有影響，自應認該判決為違背法令
。原審於八十七年一月二十日審判期日未踐行上開告知程序，自有害於上訴人防禦權
之行使，原判決此部分審判程序自難謂為適法。且本件檢察官原起訴上訴人觸犯修正
前山坡地保育利用條例第三十四條第一項罪嫌，原判決依刑事訴訟法第三百條規定，
變更檢察官所引上開法條，改依修正前同條例第三十五條第三項論科，乃未於審判期
日對上訴人告知罪名之變更及命依該罪名辯論，依上開說明，原判決自屬違背法令。
以上或係上訴意旨所指摘，或為本院得依職權調查之事項，應認原判決仍有撤銷發回
更審之原因。
據上論結，應依刑事訴訟法第三百九十七條、第四百零一條，判決如主文。
中      華      民      國    八十九    年      六      月     十五     日
                              最高法院刑事第六庭
                                  審判長法官  紀  俊  乾
                                        法官  黃  正  興
                                        法官  陳  東  誥
                                        法官  張  春  福
                                        法官  韓  金  秀
      右正本證明與原本無異
                                              書  記  官
中      華      民      國    八十九    年      六      月     二十     日


司法院資訊處製作；財團法人民間司法改革基金會備份。
